臺灣臺北地方法院民事判決　九十年度保險字第一七七號
　　原　　　告　甲○○
　　訴訟代理人　吳美惠律師
　　複　代理人　洪珮琪律師
　　被　　　告　中央產物保險股份有限公司
　　法定代理人　佘憲光
　　訴訟代理人　劉錦樹律師
　　複　代理人　李珮瑄律師
右當事人間請求給付保險金事件，本院判決如左：
    主　    文
原告之訴及假執行之聲請均駁回。
訴訟費用由原告負擔。
    事　    實
甲、原告方面：
  一、聲明：
    (一)被告應給付原告新台幣（下同）二百萬元，及自起訴狀繕本送達被告之翌日起
      至清償日止，按週年利率百分之五計算之利息。
    (二)原告願供擔保，請求宣告假執行。
  二、陳述：
    (一)原告之子曾保樹係陸軍步兵第一七八旅司令部之一等兵，於服兵役期間，按國
      防部相關規定，向被告投保國軍官兵意外平安保險，為被告之被保險人，保險
      金額為二百萬元，並以原告為受益人。嗣曾保樹於保險期間，趁服役休假時即
      八十九年九月三十日下午十一時五十五分，至其友人即訴外人鄭成住處，鄭
      成明知曾保樹已服用酒類，且曾保樹於入營股役期間不可能接觸毒品，如對
      其施打毒品極易造成中毒的現象，竟逕自於曾保樹右手肘施打第一級毒品海洛
      因，使曾保樹因嗎啡中毒致心肺功能衰竭而死亡，原告既為受益人，即享有保
      險金額賠償請求權，爰依保險法第五條、第一百三十一條、國軍官兵意外平安
      保險契約第五條、第六條，請求被告給付保險金二百萬元及自起訴狀繕本送達
      被告之翌日起至清償日止之法定遲延利息。
    (二)被告意外保險部雖於九十年三月十九日以意簡字第二五○號簡便行文表謂曾保
    　樹係因嗎啡中毒死亡並經核定為因病死亡，故無法理賠云云，然曾保樹係因嗎
      啡中毒致心肺功能衰竭而死亡，經臺灣板橋地方法院檢察署檢察官督同檢驗員
      相驗屬實，並製有相驗筆錄、相驗屍體證明書、驗斷書，惟前揭相驗證明僅說
      明曾保樹係因嗎啡中毒致心肺功能衰竭而死亡，未有隻字片語提及被保險人係
      因病死亡，況曾保樹之死亡，係因鄭成對其施打海洛因之意外事故所生，並
      非其本身原有之疾病所致，亦經檢察官認定屬實，被告以曾保樹因病死亡而拒
      絕理賠，即屬無據。
    (三)曾保樹確係因鄭成在其右手肘上注射海洛因行為造成嗎啡中毒致心肺功能衰
      竭而死亡，即屬外來突發事故而身亡，與所謂本身疾病所生之死亡結果，即為
      有別，應屬國軍官兵意外平安保險第五條約定保險範圍，原告已就保險契約法
      律關係存在及承保危險事故已發生等要件事實負舉證責任，被告辯稱係出於被
      保險人曾保樹非意外行為所致，不屬保險範圍等，即應舉證加以證明。復按國
      防部為所屬國軍現役官兵及軍校學生投保意外平安保險，其目的無非考量上開
      團體肩負保國衛民之重任，須時時刻刻透過嚴格、紮實的訓練或教育，以持續
      提升其戰略智能及不斷精進其戰技方法，而軍事訓練或教育之過程不僅艱辛且
      難免有其高度之危險性，為使現役官兵及軍校學生能無後顧之憂，堅守其崗位
      並戳力完成各項戰備任務，實有必要將全部意外事故可能造成之傷亡損失，藉
      由良善之保險制度分散於全體，避免任何個體單獨承擔意外之結果，而造成對
      軍心士氣之不良影響，由此角度出發，對於意外事故之解釋，重心仍應置於意
      外之要件上，即保險事故之發生是否出於被保險人之故意行為，不屬故意行為
      之範圍者，即便係被保險人之自身之過失行為所致，仍應歸類為意外事故，否
      則已違背前述國防部為官兵、學生投保意外平安險之目的。
  三、證據：提出
    (一)臺灣板橋地方法院檢察署檢察官九十年度偵字第八九五一號起訴書影本一件。
    (二)被告意外保險部九十年三月十九日意簡字第二五○號簡便行文表影本一件。
    (三)陸軍步兵第一七八旅司令部九十年四月九日（九十）嚴忠字第二一七二號函影
      本一件。
    (四)旅行平安保險單示範條款、傷害保險單示範條款等節本影本各一件。
    並聲請本院向聯合勤務總司令部留守業務署函查核定為因病死亡之標準及核定依
    據，及調閱臺灣板橋地方法院檢察署九十年度偵字第八九五一號卷宗。
乙、被告方面：
  一、聲明：
  　(一)駁回原告之訴。
  　(二)如受不利判決，請准供擔保，免為假執行。
  二、陳述：
    (一)依國防部與被告間國軍官兵意外平安保險契約條款第七條之約定，本契約之各
      項保險給付，以國防部通報令為依據，被保險人原告之子曾保樹經臺灣板橋地
      方法院檢察署檢察官督同檢驗員相驗，認係因嗎啡中毒致心肺功能衰竭而死亡
      ，聯合勤務總司令部留守業務署，並以國防部（九○）密球字第○○二三四號
      函通知被告「故陸軍一兵曾保樹係因嗎啡中毒死亡，奉核定為『因病死亡』」
      ，即非屬國軍官兵意外平安保險契約第五條保險範圍，故被告始於九十年三月
      十九日以意簡字第二五○號簡便行文表為無法理賠之認定。
    (二)又依臺灣板橋地方法院九十年度訴字第一三四七號刑事卷宗及刑事判決書之記
      載，被保險人曾保樹於八十九年九月三十日晚間先與朋友在ＫＴＶ內飲酒，之
      後才到鄭成住處投宿，當晚在鄭成家中，曾保樹與鄭成曾相互施打毒品
      ，參酌法務部法醫研究所九十年十月十六日之法醫所九○理字第一九六七號函
      之說明，海洛因中之嗎啡、可待因等毒物與酒中之乙醇成份間具有加成性，二
      者合用可明顯降低致死劑量，使用者極易死亡，是曾保樹主要係因飲酒及施打
      毒品二者合用才導致死亡。且由於曾保樹與鄭成二人係相互施打毒品，縱使
      毒品係由鄭成為曾保樹施打，惟依其情形，該施打毒品之行為應是得到曾保
      樹之同意，而非如原告所述曾保樹係遭鄭成強行施打海洛因。而曾保樹先前
      之飲酒行為本係其自己有意、主動之行為，且曾保樹偶有吸毒，已認識到喝酒
      後再施打毒品，極容易導致死亡，卻仍同意由鄭成為其施打海洛因，則導致
      曾保樹之死亡原因，均非屬外來突發事故。
  三、證據：提出聯合勤務總司令部留守業務署九十年一月八日（九○）密球字第○
      ○二三四號函影本一件，並聲請本院向聯合勤務總司令部留守業務署調取本件
      國軍官兵意外平安保險契約條款。
丙、本院依職權調閱臺灣板橋地方法院檢察署八十九年度相字第一一四二號相驗卷宗
    、九十年度他字第二九二號、九十年度偵字第八九五一號偵查卷宗、臺灣板橋地
    方法院九十年度訴字第一三四七號刑事卷宗。
    理　　　由
一、原告起訴主張曾保樹為原告之子，係陸軍步兵第一七八旅司令部之一等兵，於服
    兵役期間，按國防部相關規定，向被告投保國軍官兵意外平安保險，為被告之被
    保險人，保險金額為二百萬元，並以原告為受益人。嗣曾保樹於保險期間，趁服
    役休假時即八十九年九月三十日下午十一時五十五分，至其友人即訴外人鄭成
    住處，鄭成明知曾保樹已服用酒類，且曾保樹於入營股役期間不可能接觸毒品
    ，如對其施打毒品極易造成中毒的現象，竟逕自於曾保樹右手肘施打第一級毒品
    海洛因，使曾保樹因嗎啡中毒致心肺功能衰竭而死亡，原告既為受益人，即享有
    保險金額賠償請求權，爰依保險法第五條、第一百三十一條、國軍官兵意外平安
    保險契約第五條、第六條，請求被告給付保險金二百萬元及自起訴狀繕本送達被
    告之翌日起至清償日止之法定遲延利息。被告則以依被告與國防部間國軍官兵意
    外平安保險契約條款第七條之約定，本契約之各項保險給付，以國防部通報令為
    依據，本件係依聯合勤務總司令部留守業務署國防部（九○）密球字第○○二三
    四號函通知被告「故陸軍一兵曾保樹係因嗎啡中毒死亡，奉核定為『因病死亡』
    」，認非屬國軍官兵意外平安保險契約第五條保險範圍，故為無法理賠之認定；
    又依臺灣板橋地方法院九十年度訴字第一三四七號刑事卷宗及刑事判決書之記載
    ，被保險人曾保樹係因飲酒及施打毒品二者合用才導致死亡，且由於曾保樹與鄭
    成二人係相互施打毒品，縱使毒品係由鄭成為曾保樹施打，惟依其情形，該
    施打毒品之行為應是得到曾保樹之同意，則導致曾保樹之死亡原因，均非屬外來
    突發事故等語，資為抗辯。
二、原告主張曾保樹為原告之子，係陸軍步兵第一七八旅司令部之一等兵，於服兵役
    期間，按國防部相關規定，向被告投保國軍官兵意外平安保險，為被告之被保險
    人，保險金額為二百萬元，並以原告為受益人，及曾保樹在保險期間，於八十九
    年九月三十日因嗎啡中毒致心肺功能衰竭而死亡之事實，業據其提出與所述相符
    之臺灣板橋地方法院檢察署檢察官九十年度偵字第八九五一號起訴書一件為證，
    復為被告所不爭執，並經本院依職權調取臺灣板橋地方法院檢察署八十九年度相
    字第一一四二號相驗卷宗、九十年度他字第二九二號、九十年度偵字第八九五一
    號偵查卷宗、臺灣板橋地方法院九十年度訴字第一三四七號刑事卷宗核閱屬實，
    自堪信為真實。
三、按當事人主張有利於己之事實者，就其事實有舉證之責任，民事訴訟法第二百七
    十七條定有明文。又請求履行債務之訴，除被告自認原告所主張債權發生原因之
    事實外，應先由原告就其主張此項事實，負舉證之責任，必須證明其為真實後，
    被告於其抗辯事實，始應負證明之責任，此為舉證責任分擔之原則，最高法院四
    十三年台上字第三七七號判例可資參照。本件原告主張被保險人曾保樹因嗎啡中
    毒致心肺功能衰竭而死亡，係遭受意外事故所致，依保險法第五條、第一百三十
    一條、國軍官兵意外平安保險契約第五條、第六條，請求被告給付保險金二百萬
    元及其法定遲延利息云云，為被告所否認，且依本件國軍官兵意外平安保險契約
    第五條約定：「保險範圍：一、被保險人於本契約有效期間內，因遭受意外事故
    ，致其身體蒙受傷害而殘廢或死亡時，乙方（即被告）應依本契約規定，給付保
    險金。二、前項所稱意外事故，係指非由疾病引起之外來突發事故。」，並非被
    保險人有死亡之事實，被告即應給付保險金，揆諸前揭說明，原告自應就其主張
    被保險人曾保樹因嗎啡中毒致心肺功能衰竭而死亡，係遭受意外事故所致之事實
    負舉證責任。
四、原告主張被保險人曾保樹因嗎啡中毒致心肺功能衰竭而死亡，係遭受意外事故所
    致，無非係以被保險人曾保樹係遭鄭成逕自於其右手肘施打第一級毒品海洛因
    所致，且依國軍官兵意外平安保險第五條有關保險範圍之約定，應解釋為保險事
    故之發生不屬故意行為之範圍者，即便係被保險人之自身之過失行為所致，仍應
    歸類為意外事故，以符合國防部為官兵、學生投保意外平安險之目的為據。然：
 　 (一)鄭成與曾保樹係朋友關係，曾保樹趁服役休假期間，於八十九年九月三十日
      下午十一時五十五分許，至鄭成住於台北縣板橋市○○街一四九號三樓之住
      處投宿，鄭成應注意曾保樹當時業已喝酒且帶有醉意，如再施用第一級毒品
      海洛因，因其代謝物嗎啡與酒中之乙醇成份（即酒精）間具有加成性，二者合
      用可明顯隆低致死劑量，使用者極易死亡，依當時情形，並無不能注意之情事
      ，竟疏未注意，仍貿然於不詳之時間，在上址以針筒注射之方式，為曾保樹在
      右手肘上施打第一級毒品海洛因（此部分因正犯不成立施用毒品罪而不成立幫
      助施用毒品罪），事後復未注意其反應，而雙雙各自入睡，致曾保樹於不詳之
      時間因嗎啡中毒引發心肺功能衰竭死亡。嗣於翌日（即八十九年十月一日）上
      午十時三十分許，始為鄭成在上址發現曾保樹已死亡多時等情，已經臺灣板
      橋地方法院九十年度訴字第一三四七號刑事判決認定在案，鄭成並經該院依
      過失致人於死罪名判處有期徒刑一年二月，有前揭刑事判決在卷可稽，復經本
      院調取前揭案卷核閱無訛，顯與原告主張被保險人曾保樹係遭鄭成逕自於其
      右手肘施打第一級毒品海洛因情形有間，此外，原告復未能提出其他證據證明
      被保險人曾保樹之死亡係遭鄭成強行施打海洛因之外來突發事故所致，自難
      認其已盡舉證責任，是其此部分之主張委無足採。
    (二)按解釋契約固須探求當事人立約時之真意，不能拘泥於契約之文字，但契約文
      字業已表示當事人之真意，無須別事探求者，即不得反捨契約文字而更為曲解
      ，最高法院十七年度上字第一一一八號著有判例。本件國軍官兵意外平安保險
      契約於第五條第二項已約定：「前項所稱意外事故，係指非由疾病引起之外來
      突發事故。」，所謂外來突發事故，係指來自自身以外之事故，且事發突然無
      法防範者而言（參見最高法院九十一年度台上字第二二二八號、八十九年度台
      上字第二○一七號、八十六年度台上字第一○四二號、八十五年度台上字第一
      四三○號民事判決），並無不明確之情形，是原告主張國軍官兵意外平安保險
      第五條有關保險範圍之約定有疑義，應為其有利之解釋，即包括被保險人之自
      身之過失行為所致云云，即非可採。
    (三)綜上，原告既未舉證證明本件被保險人曾保樹之死亡原因係因來自自身以外之
      事故所致而死亡，揆諸前揭說明，本院即無庸就被告抗辯事實予以審究。
五、從而，原告依保險法第五條、第一百三十一條、國軍官兵意外平安保險契約第五
    條、第六條，請求被告給付保險金二百萬元及自起訴狀繕本送達被告之翌日起至
    清償日止之法定遲延利息，為無理由，應予駁回。
六、本件原告之訴既經駁回，其假執行之聲請即失所附麗，應併予駁回。
七、據上論結，原告之訴為無理由，依民事訴訟法第七十八條，判決如主文。
中　　　華　　　民　　　國　　九十一　　年　　　十二　　月　　二十六　　日
                                  民事第一庭法      官　陳盈如
右為正本係照原本作成
如對本判決上訴，須於判決送達後廿日內向本院提出上訴狀
中　　　華　　　民　　　國　　九十一　　年　　　十二　　月　　二十六　　日
                                            法院書記官　高秋芬
